台灣高等法院高雄分院民事判決　九十年度上字第五二號
　　　上　訴　人　乙○○
　　　　　　　　　甲○○
　　　被 上訴 人　丙○○
右當事人間請求分割共有物事件，上訴人對於中華民國八十九年十一月十四日臺灣高
雄地方法院八十九年度訴字第一九七○號第一審判決提起上訴，本院判決如左：
      主      文
原判決廢棄。
兩造共有坐落高雄縣路竹鄉○○段第一○五○地號、地目田、面積肆仟貳佰壹拾捌點
陸陸平方公尺土地，其分割之方法為：如附圖一所示編號Ｂ部分面積壹仟捌佰玖拾點
柒陸平方公尺土地分歸被上訴人取得，附圖一所示編號Ｃ部分面積壹仟捌佰玖拾點柒
陸平方公尺分歸上訴人乙○○、甲○○各按二分之一之應有部分比例共同取得，附圖
一所示編號Ａ部分面積肆佰參拾柒點壹肆平方公尺分歸被上訴人、上訴人乙○○、甲
○○各按應有部分依序為二分之一、四分之一、四分之一之比例共同取得。兩造共有
坐落高雄縣路竹鄉○○段第一○五三地號、地目田、面積捌佰陸拾參點壹陸平方公尺
土地，其分割之方法為：如附圖一所示編號Ｅ部分面積參佰伍拾伍點柒柒平方公尺土
地分歸被上訴人取得，附圖一所示編號Ｆ部分面積參佰伍拾伍點柒柒平方公尺土地分
歸上訴人乙○○、甲○○各按二分之一之應有部分比例共同取得，附圖一所示編號Ｄ
部分面積壹佰伍拾壹點陸貳平方公尺分歸被上訴人、上訴人乙○○、甲○○各按應有
部分依序為二分之一、四分之一、四分之一之比例共同取得。
第一、二審訴訟費用由上訴人乙○○、甲○○各負擔四分之一，餘由被上訴人負擔。
      事實及理由
一、被上訴人主張：坐落高雄縣路竹鄉○○段第一○五○地號、地目田、面積四千二
    百十八點六六平方公尺，及坐落同段第一○五三地號、地目田、面積八百六十三
    點一六平方公尺之土地係兩造所共有，被上訴人應有部分為二分之一，上訴人之
    應有部分各為四分之一，上開土地並無因物之使用目的不能分割，亦無以契約訂
    有不可分割期限，兩造並無分管契約，被上訴人亦不同意合併分割，因兩造主張
    之分割方法相歧異，爰訴請裁判分割為附圖二所示，由被上訴人取得Ａ、Ｄ部分
    ，由上訴人取得Ｂ、Ｃ部分，嗣又改為由被上訴人取得Ｂ、Ｃ部分，由上訴人取
    得Ａ、Ｄ部分等語。
二、上訴人則以：系爭土地為祖產，兩造祖先早先分配家產時，即將分配之位置指定
    清楚，其中上訴人使用之部分為附圖三Ｂ、Ｃ部分，被上訴人係使用附圖三Ａ部
    分，準此，兩造就系爭土地早有分管之契約存在，且分別在各自分管之土地上種
    植農作物或開闢通道，堪認被上訴人已接受分管契約之約束，且肯認日後合併分
    割之趨勢，詎竟改以不願合併分割，其行使權利及履行義務，顯然違背誠信原則
    。又依兩造原先分管之位置，其中第一○五三地號土地應全部歸上訴人取得，倘
    依被上訴人所主張之方案，兩造各取得之面積僅為四百三十一平方公尺，顯不利
    於農作使用。再者，上訴人二人仍願保持共有等語，資為抗辯。
三、原審就系爭土地分割為如附圖二所示Ｂ、Ｃ部分，分歸被上訴人取得，Ａ、Ｄ部
    分，分歸上訴人乙○○、甲○○各按二分之一之應有部分比例共同取得。上訴人
    對原判決不服，其上訴聲明：(一)原判決廢棄。(二)兩造共有坐落高雄縣路竹鄉○○
    段第一○五○地號、第一○五三地號，准予合併分割，分割方案如附圖三所示，
    Ａ部分面積二千五百四十點九一平方公尺歸被上訴人取得；Ｂ、Ｃ部分面積二千
    五百四十點九一平方公尺歸上訴人取得。被上訴人則求為駁回上訴之判決。
四、按共有人得隨時請求分割共有物，但因物之使用目的不能分割或契約定有不可分
    割之期限者，不在此限。又共有物之分割，依共有人協議之方法行之，分割之方
    法不能協議者，法院得依任何共有人之聲請，以原物分配於各共有人，民法第八
    百二十三條第一項、第八百二十四條第一項第一款分別定有明文。查系爭土地係
    於農業發展條例民國八十九年一月四日修正施行前之共有耕地，得分割為單獨所
    有，且不受每宗耕地分割後每人所有面積未達零點二五公頃之限制，此有被上訴
    人所提出土地登記簿謄本二件可稽。是系爭土地並無因物之使用目的不能分割情
    事，亦無定有不可分割之期限，共有人不能協議分割，被上訴人訴請為裁判分割
    ，依民法第八百二十四條及農業發展條例第十六條第四款之規定，即無不合。
五、次按共有人因共有物分割之方法不能協議決定，而提起請求分割共有物之訴，應
    由法院依民法第八百二十四條命為適當之分配，不受任何共有人主張之拘束；又
    分割共有物，以消滅共有關係為目的。法院裁判分割共有土地時，除因該土地內
    部分土地之使用目的不能分割（如為道路）或部分共有人仍願維持其共有關係，
    應就該部分土地不予分割或准該部分共有人成立新共有關係外，應將土地分配於
    各共有人單獨所有；再兩造均係向原共有人購買應有部分，分管分收，不過定耕
    作之暫時狀態，既無消滅共有關係之特約，即與分割有間。縱其中曾有部分土地
    被水流失，亦難謂被上訴人不得請求按應有部分分割，最高法院四十九年台上字
    第二五六九號、六十九年台上字第一八三一號、五十年台上字第二五三一號判例
    足資參酌。另分割共有物之訴，係就同一共有關係之共有物，予以分割，使共有
    人各就共有物之一部分單獨取得所有權之形成訴訟。故數共有物，除依其性質及
    其共有人與應有部分均相同，並經共有人全體同意者外，尚難認其得為合併分割
    （最高法院八十五年度台上字第二九五九號、第二四五八號、第九四三號判決足
    參）。經查：
（一）上訴人雖主張兩造就本案土地已有分管契約存在，並執證人黃李金玉、杜李金
      霞之證言為證，證人黃李金玉並到庭證稱附圖三編號Ｂ、Ｃ部分為伊兄即上訴
      人之父所分管，而附圖三編號Ａ部分則為被上訴人所分管，伊兄弟就其分管部
      分已耕種四十年等語（原審訴字卷第十八頁、本院卷第七五頁），是依證人黃
      李金玉、杜李金霞所言，固可認定兩造就本案土地確有分管契約存在，惟被上
      訴人既迭次表示不願合併分割（原審訴字卷第十三、六一頁、本院卷第一七六
      頁）。是參諸前開說明，該分管僅係使用土地之暫時狀態，與分割有間，被上
      訴人既不願合併分割，本件土地之分割，自不受兩造間分管契約之拘束。且依
      一物一權原則，被上訴人於系爭土地上既均存有所有權，自均得請求分割，合
      併分割乃屬例外情形，被上訴人不同意合併分割尚不得認違反誠實信用原則，
      故上訴人所提出之合併分割之分割方案（即附圖三），本院自無庸審酌，先予
      敘明。
（二）查系爭土地均呈西南東北走向，其中第一０五０地號土地之東北方為水池，無
      法進出，其餘三面均臨其他私人土地，而第一０五三地號土地之東南方為同段
      第一０五七地號土地，為台灣省高雄農田水利會所有，有該土地登記謄本可參
      （本院卷第六一頁），目前闢為道路通達縣道，足供對外聯繫，其餘三面亦均
      臨其他私人土地等情，業據兩造提出相同之地籍圖一份附卷可稽（原審岡調字
      卷第十一頁、第二五頁），復經本院到場勘驗明確，並囑託高雄縣路竹地政事
      務所派員實施測量，製有勘驗筆錄（本院卷第五八、五九頁）、及高雄縣路竹
      地政事務所九十年七月十八日複丈成果圖（本院卷第九九頁）及現場圖（證物
      外放）足按，復為兩造所不爭執。又目前於同段第一０五三地號與第一０五一
      地號之間、及第一０五０地號與第一０五五地號、第一０五六地號、第一０四
      九地號、第一０四九─一地號之間均有私設道路，此有高雄縣路竹地政事務所
      於九十年七月十八日現場圖紅線範圍可參，惟該私設道路之一部分乃為鄰地所
      有，兩造雖均稱該道路曾與鄰地所有人書立使用道路同意書，並交由高雄縣政
      府、或鄉公所等語（本院卷第一０六頁、第一二七頁），惟經本院分別向高雄
      縣政府、高雄縣路竹鄉公所函查，均函覆非其權責範圍等情，有高雄縣政府九
      十年九月十七日九十府地測字第九０００一六０八四三號函、高雄縣路竹鄉公
      所九十年十月九日（九０）路鄉建字第一二七０六號函可稽（本院卷第一一五
      、一一六、一一八頁），尚無法證明系爭土地曾與鄰地所有人協調開設目前上
      開私設道路。是上開私設道路扣除鄰地部分，或道路中斷、或道路甚狹，而無
      法通行（即本院卷第九九頁高雄縣路竹地政事務所九十年七月十八日複丈成果
      圖紅線部分），因此，系爭第一０五０地號土地將無對外通行之道路，惟系爭
      第一０五０地號土地因西北方部分（即目前私設道路部分）地形彎曲不直，若
      開設道路，將造成土地面積之浪費，而以將該土地東南方位置預留寬四公尺（
      即附圖一編號Ａ），以供對外聯繫為適宜，並經兩造同意在卷（本院卷第一四
      三頁）。而系爭第一０五三地號土地亦應預留目前道路位置寬四公尺保持共有
      （即附圖一編號Ｄ），以連接系爭第一０五０地號土地之道路與外聯繫。至被
      上訴人嗣雖不同意預留上開土地通行，惟未提供妥適方案以供審酌，尚難採憑
      。
（三）又目前系爭土地第一０五三地號全部、及第一０五０地號西南方部分為上訴人
      耕種或交由他人耕種，而第一０五０地號東北方部分為被上訴人耕作等情，為
      兩造所不爭，原審勘驗現場時雖為休耕狀態，有該勘驗筆錄可憑（原審訴字卷
      第三一頁），惟本院勘驗現場時，該第一０五三地號已在翻土，該第一０五０
      地號則已種植農作物，故原審勘驗時之休耕，僅為暫時狀態而已，是系爭土地
      分割時仍應顧及目前使用現況及渠等長期耕耘土地付出之勞力、心血、及感情
      。再者，上訴人仍願保持共有狀態（本院卷第一九五頁），就附圖一之分割方
      案而言，系爭第一０五三地號土地，由被上訴人取得如附圖一編號Ｅ，上訴人
      取得如附圖一編號Ｆ，為兩造所不爭（本院卷第一九五頁），而系爭第一０五
      三地號土地，西北方位置部分土地目前係由被上訴人占有分管，而東南方位置
      部分土地目前係由上訴人共同占有分管，自應由被上訴人取得附圖一編號Ｂ部
      分土地，由上訴人取得附圖一編號Ｃ部分土地為適當。且兩造均陳稱上開土地
      價值相當（本院卷第一九五、一九六頁），是無相互補償差額之問題。被上訴
      人雖欲分得一０五０地號土地Ｃ部分，然其單純僅基於恐無法通行之原因（本
      院卷第一九五頁），而本院既已預留道路供其對外聯繫，則被上訴人即無不能
      通行之疑慮。
六、綜上所述，本院審酌系爭土地之使用現狀、整體利用之效益、共有人之利益、對
    外聯絡之必要性及便利性等情，認被上訴人請求分割系爭土地即有理由，至其分
    割方法則應以兩造共有坐落高雄縣路竹鄉○○段第一○五○地號土地，其分割之
    方法為：如附圖一所示編號Ｂ部分面積一千八百九十點七六平方公尺土地分歸被
    上訴人取得，附圖一所示編號Ｃ部分面積一千八百九十點七六平方公尺分歸上訴
    人乙○○、甲○○各按二分之一之應有部分比例共同取得，附圖一所示編號Ａ部
    分面積四百三十七點一四平方公尺分歸被上訴人、上訴人乙○○、甲○○各按應
    有部分依序為二分之一、四分之一、四分之一之比例共同取得。而兩造共有坐落
    高雄縣路竹鄉○○段第一○五三地號土地，其分割之方法為：如附圖一所示編號
    Ｅ部分面積三百五十五點七七平方公尺土地分歸被上訴人取得，附圖一所示編號
    Ｆ部分面積三百五十五點七七平方公尺土地分歸上訴人乙○○、甲○○各按二分
    之一之應有部分比例共同取得，附圖一所示編號Ｄ部分面積一百五十一點六二平
    方公尺分歸被上訴人、上訴人乙○○、甲○○各按應有部分依序為二分之一、四
    分之一、四分之一之比例共同取得，最為適當。原審之分割方法尚有未洽，上訴
    意旨指摘原判決不當，求予廢棄改判，為有理由。自應由本院予以廢棄改判，如
    主文第二項所示。本件事證已臻明確，兩造其餘攻擊防禦方法及舉證，對於本院
    前揭認定不生影響，無庸再予審究，併此敘明。
據上論結，本件上訴為有理由，依民事訴訟法第四百五十條、第七十八條、第八十五
條第一項但書、第八十一條第二款，判決如主文。
中　　　華　　　民　　　國　　九十一　　年　　　九　　　月　 二十四　　 日
                                     臺灣高等法院高雄分院民事第一庭
~B1審判長法官　黃金石
~B2　　　法官　吳登輝
~B3　　　法官　魏式璧
右為正本係照原本作成。
如對本判決上訴，須於判決送達後二十日內向本院提出上訴狀，其未表明上訴理由者
，應於上訴後二十日內向本院提出上訴理由書（均須按他造當事人之人數附繕本）。
上訴時應提出委任律師或具有律師資格之人之委任狀，並依附註條文規定辦理。
中　　　華　　　民　　　國　　九十一　　年　　　九　　　月　 二十七　　 日
~B法院書記官　林采瑩
附註：
民事訴訟法第四百六十六條之一：
對於第二審判決上訴，上訴人應委任律師為訴訟代理人，但上訴人或其法定代理人具
有律師資格者，不在此限。
上訴人之配偶、三親等內之血親、二親等內之姻親，或上訴人為法人、中央或地方機
關時，其所屬專任人員具有律師資格並經法院認為適當者，亦得為第三審訴訟代理人
。
第一項但書及第二項情形，應於提起上訴或委任時釋明之。
　　　　　　　　　　　　　　　　　　　　　　　　　　　　　　　　　　　　Ｈ
